【裁判字號】    95,重上,136
【裁判日期】    950628
【裁判案由】    塗銷抵押權登記
【裁判全文】
臺灣高等法院民事判決                 95年度重上字第136號
上  訴  人  甲○○
訴訟代理人  丙○○
被  上訴人  乙○○
訴訟代理人  羅水明律師
上列當事人間請求塗銷抵押權登記事件，上訴人對於中華民國94
年12月30日臺灣士林地方法院94年度訴字第1050號第一審判決，
提起上訴，本院於中華民國95年6 月13日言詞辯論終結，判決如
下：
    主  文
原判決廢棄。
被上訴人應將坐落臺北市○○區○○段一小段109、109-1 、110
、112、113、145、145-1、146、146-1 地號土地及同小段10011
建號即門牌號碼為臺北市○○區○○路150-1 號房屋，台北市士
林地政事務所收件年期：民國94年、字號：北投字第085900號、
登記日期：94年4月25日登記之抵押權塗銷。
第一、二審訴訟費用由被上訴人負擔。
    事實及理由
一、上訴人於原審主張：坐落臺北市○○區○○段一小段109、
    109-1 、110、112、113、145、145-1 、146、146-1地號土
    地及同小段10011 建號即門牌 號碼為 臺北市○○區○○路
    150-1號房屋 （下稱系爭不動產）為上訴人所有，上訴人於
    民國94年3月間須借用新臺幣（下同）200萬元週轉，乃委由
    訴外人蔡坤極代為尋找金主。嗣後蔡坤極向上訴人表示被上
    訴人願出借200萬元，惟要求以系爭不動產設定最高限額160
    0萬元抵押權 （下稱系爭抵押權）以供擔保。上訴人乃於94
    年4 月15日將系爭不動產之所有權狀、印鑑章、印鑑證明及
    應用之抵押證件等文件交給蔡坤極。委託蔡坤極持往被上訴
    人處，交被上訴人辦理抵押權設定手續。詎被上訴人辦妥後
    ，竟反悔不借款予上訴人，屢經催告均置之不理。兩造間借
    貸契約既尚未生效，且兩造間亦無系爭抵押權所擔保之債權
    債務關係存在。為此，依所有權之法律關係，訴請被上訴人
    塗銷系爭抵押權等語。
二、被上訴人則以：上訴人僅為擔保物設定義務人，而非債務人
    ，自無從要求被上訴人借款。而兩造設定系爭抵押權係用以
    擔保蔡坤極積欠被上訴人之借款及票款債務，並非上訴人之
    債務，且蔡坤極確實積欠被上訴人票款迄未清償，顯無塗銷
    系爭抵押權之理由等語，資為抗辯。
三、原審判決駁回上訴人於原審之訴。上訴人提起上訴，求為將
    原判決廢棄。改判決如其原審訴之聲明。其除引用原審之陳
    述外，補陳略以：
  (一)本件設定抵押契約書係被上訴人委請李代書所偽造，其所寫
    之存續期間、清償日期、代理人為蔡坤極、設定義務人為甲
    ○○等，均未經上訴人同意，顯有瑕疵。依據土地登記規則
    第107 條規定，因偽造矇騙地政事務所而辦妥抵押權設定登
    記者，登記機關亦得塗銷之。上訴人於本件設定抵押手續，
    並未同意被上訴人為本件代理人，其所為顯不合法。
  (二)訴外人蔡坤極非表見代理人，應由被上訴人舉證蔡坤極為表
    見代理，否則蔡坤極即屬無權代理，在未經本人承認前，對
    於本人不生效力。
  (三)蔡坤極與被上訴人間債務亦與上訴人無涉，上訴人不可能平
    白提供土地為其作保等語。
四、被上訴人則求為駁回上訴。其除引用原審之陳述外，補陳略
    以：
  (一)上訴人將系爭不動產所有權狀、印鑑章、印鑑證明及身分證
    影本等文件交給訴外人蔡坤極，委託蔡坤極代為與被上訴人
    辦理系爭抵押權設定登記，此為兩造不爭執之事實。上訴人
    主張將上述文件交給代書李事慶，委託李事慶為代理人，顯
    然不實。
  (二)蔡坤極係於93年12月23日與被上訴人訂立協議書，內容略為
    ：蔡坤極同意提供上訴人甲○○所有坐 落北投區 ○○段第
    109 （後分割增109-1）、110、112、113、145 （後分割增
    145-1）、146（後分割增146-1）地號土地及地上建號10011
    建物門牌北投區○○路150-1號房屋，設定最高限額2000 萬
    元抵押權予被上訴人，作為被上訴人執有蔡坤極簽發之三紙
    本票債權之擔保。則蔡坤極持上訴人所交文件與被上訴人辦
    理系爭抵押權設定登記，實為代理，縱非代理，亦屬表見代
    理。足見上訴人上訴主張蔡坤極為無代理權人，亦非表見代
    理人，實不可採等語。
五、上訴人主張系爭抵押權係用以擔保伊向被上訴人借款200 萬
    元債務之擔保，而被上訴人於系爭抵押權設定登記後，並未
    借款予上訴人等語，並提出土地登記謄本、存證信函及其回
    執（原審卷第9-31頁）等影本為證。被上訴人則否認兩造間
    有借貸關係，並辯稱上訴人僅係系爭抵押權之物上保證人，
    上訴人將其印鑑證明、印章、系爭不動產權狀等辦理抵押權
    之資料，交由訴外人蔡坤極持交被上訴人請代書辦理系爭抵
    押權設定，用以擔保訴外人蔡坤極積欠被上訴人之債務，上
    訴人至少應負表見代理之責任等語置辯。
六、查上訴人之印鑑證明、印章及不動產所有權狀等乃辦理不動
    產抵押權設定登記必需之重要物件，通常情形，若非上訴人
    親自交付，其他人無從取得。而上訴人自認原有就系爭不動
    產設定抵押權以借款之意，訴外人蔡坤極雖與被上訴人訂立
    協議書在先，繼上訴人將協議書所載系爭不動產所有權狀、
    印鑑證明及印章等件交由訴外人蔡坤極，持以與被上訴人訂
    立系爭抵押權契約，並為抵押權之設定登記，固足以使被上
    訴人誤信上訴人對於蔡坤極授以代理權。然蔡坤極與被上訴
    人於93年底即簽協議書，稱將以上訴人之系爭土地設定抵押
    為其個人債務之擔保。而被上訴人自承兩造從未接觸過。似
    此以他人之財產無償為自己債務擔保，並不能拘束該第三人
    ，自屬異常，被上訴人卻未向上訴人查證，參以數月後，蔡
    坤極取得上訴人之設定抵押資料時，向被上訴人表示上訴人
    欲借款，則被上訴人應知蔡坤極前與其所簽之協議書，並未
    經上訴人同意。自不能因蔡坤極持有上訴人設定抵押權之資
    料，即認上訴人有授予蔡坤極為其所欠被上訴人債務設定抵
    押權。上訴人主張其委由訴外人蔡坤極設定系爭抵押權，係
    為自己向被上訴人借款之擔保，非為物上保證人等語。證人
    即訴外人蔡坤極於原審證稱：「原告缺錢用，我介紹他向被
    告借錢，她要借200萬元，我就把原告甲○○所交付的證件
    轉交被告辦理，從頭至尾兩造均未見面，我有告訴被告是原
    告要借錢，被告就要求原告拿房地設定抵押，我幫忙介紹可
    以抽取一點佣金，是借錢的人付佣金，因為原告沒有借到錢
    所以還沒有付佣金，甚至還要告我。」；證人李事慶於本院
    證稱：「當初是甲○○告訴我說要借五百萬元，我跟蔡坤極
    講，蔡說知道乙○○有錢借給人家，蔡坤極陪我去問乙○○
    是否要借人家錢，甲○○並不認識乙○○，我說甲○○有寫
    委任書給我，王要借錢，我可以處理，」、「九十四年的四
    月中旬跟委任書一起交給我。我就交給蔡坤極，因為他與乙
    ○○比較熟，我跟蔡坤極一起到乙○○處所，要蓋章時，我
    把印章交給蔡坤極。（庭呈壹張委任書、壹張甲○○存摺影
    本附卷）」「（當天去找乙○○時有把甲○○的存摺影本交
    給乙○○，請他把錢匯入甲○○帳戶），我事後還催問他好
    幾次。我問他已經抵押權設定好了，錢為何沒有匯，他說蔡
    坤極欠他錢，我說蔡坤極與我們無關。」等語，上訴人主張
    應堪採信。證人蔡坤極於抵押權設定登記前，既已將上訴人
    欲借款之事告知被上訴人，並交付設定抵押權所需之文件，
    則被上訴人已知上訴人授權蔡坤極所辦理之抵押權係上訴人
    借款擔保之抵押，而非蔡坤極自己債務之擔保。被上訴人既
    已知上訴人授權蔡坤極之範圍，本件自無表見代理之適用。
七、按當事人主張有利於己之事實，就其事實有舉證之責任，民
    事訴訟法第二百七十七條定有明文。本件之爭點為系爭抵押
    權究竟為上訴人自己借款債務之擔保，或為第三人即訴外人
    蔡坤極積欠被上訴人債務之擔保。則被上訴人就其抗辯上訴
    人明知其提供系爭不動產，係為訴外人蔡坤極所積欠被上訴
    人債務之擔保，應負舉證責任。被上訴人就其抗辯之事實未
    能舉證證明，即無可取。兩造間既無借貸關係，上訴人又無
    為訴外人蔡坤極擔保之意思，系爭抵押權設定登記，對其不
    生效力，而訴請被上訴人塗銷登記，即非無據。
八、綜上所述，上訴人主張為可採，被上訴人抗辯，為無可取。
    從而，上訴人請求被上訴人應將坐落臺北市○○區○○段一
    小段109、109-1、110、112、113、145、145-1、146、
    146-1 地號土地及同小段10011 建號即門牌號碼為臺北市○
    ○區○○路150-1 號房屋，台北市士林地政事務所收件年期
    ：民國94年、字號：北投字第085900號、登記日期：94年4
    月25日登記之抵押權塗銷，為有理由，應予准許。原審為上
    訴人敗訴之判決，尚有未洽。上訴意旨指摘原判決不當，求
    予廢棄改判，為有理由。爰由本院予以廢棄改判，如主文第
    2項所示。
九、本件事證已臻明確，兩造其餘之陳述及攻擊防禦方法，經審
    酌核與判決結果不生影響，不再一一論述，併予敘明。
據上論結，本件上訴為有理由，依民事訴訟法第450條、第78 條
，判決如主文。
中    華    民    國    95    年    6     月    28    日
            民事第八庭    審判長法  官  吳景源
                                法  官  滕允潔
                                法  官  連正義
正本係照原本作成。
如不服本判決，應於收受送達後20日內向本院提出上訴書狀，其
未表明上訴理由者，應於提出上訴後20日內向本院補提理由書狀
（均須按他造當事人之人數附繕本）上訴時應提出委任律師或具
有律師資格之人之委任狀；委任有律師資格者，另應附具律師資
格證書及釋明委任人與受任人有民事訴訟法第466條之一第一項
但書或第二項（詳附註）所定關係之釋明文書影本。
中    華    民    國    95    年    6     月    27    日
                                  書記官  張永中
附註：
民事訴訟法第四百六十六條之一（第一項、第二項）：
對於第二審判決上訴，上訴人應委任律師為訴訟代理人。但上訴
人或其他法定代理人具有律師資格者，不在此限。
上訴人之配偶、三親等內之血親、二親等內之姻親，或上訴人為
法人、中央或地方機關時，其所屬專任人員具有律師資格並經法
院認為適當者，亦得為第三審訴訟代理人。


司法院資訊處製作；財團法人民間司法改革基金會備份。
